【裁判字號】    94,重訴,104
【裁判日期】    950419
【裁判案由】    清償債務
【裁判全文】
臺灣士林地方法院民事判決             94年度重訴字第104號
原      告  己○○
訴訟代理人  陳松棟律師
            李逸文律師
被      告  乙○○
                        5樓
            丙○○
上二人共同
訴訟代理人  林耀泉律師
            廖于清律師
被      告  甲○○
            戊○○
            丁○○
上三人共同
訴訟代理人  顧立雄律師
            林一德律師
複代理人    邵靖惠律師
上列當事人間請求給付借款事件，本院於95年3 月29日言詞辯論
終結，判決如下：
    主  文
原告之訴及假執行之聲請均駁回。
訴訟費用由原告負擔。
    事實及理由
一、原告主張：原告為被告之被繼承人黃榮圖之弟，黃榮圖前於
    民國81年6 月間委任原告出面，與訴外人李傳洪、李自長簽
    訂不動產買賣契約書（下稱系爭買賣契約書），向李傳洪、
    李自長購買台北市○○區○○段2 小段638 地號（下稱系爭
    濱江段土地）及台北市○○區○○段3 小段571 、571-2 、
    571-3 、575 、575-2 、575-3 等地號土地（下稱系爭西湖
    段土地），約定買受人得指定所有權登記名義人，價金共計
    新台幣（下同）425,000,000 元。而黃榮圖當時資金短缺，
    乃向原告借貸，經原告同意墊付，並於81年6 月10日、81年
    6 月17日、81年7 月15日、81年8 月13日，分別簽發面額各
    為100,000,000 元、100,000,000 元、100,000,000 元、12
    5,000,000 元之支票，交付李傳洪、李自長兌領，上開土地
    亦已依黃榮圖指示，分別移轉登記為黃榮圖及訴外人黃世昌
    所有。惟黃榮圖遲未清償上開借款，嗣黃榮圖於90年8 月31
    日死亡，被告分別為其配偶、子女，為其繼承人，就渠等被
    繼承人黃榮圖之債務，應負連帶清償之責，迭經催討，均未
    獲理會，爰依消費借貸及繼承之法律關係，訴請被告連帶給
    付上開借款其中212,500,000 元部分。並聲明求為判決命：
    被告應連帶給付原告212,500,000 元，及自支付命令送達被
    告翌日起至清償日止，按週年利率百分之5 計算之利息；另
    陳明願供擔保，請准宣告假執行。
二、被告均否認原告與渠等被繼承人黃榮圖間，有原告主張之委
    任購地及消費借貸關係存在。
    被告乙○○、丙○○並抗辯：系爭買賣契約書之當事人為原
    告及出賣人，與被告之被繼承人黃榮圖無關，買賣契約中有
    關買受人得指定所有權登記名義人之條款，無法推論委任關
    係之存在，又系爭土地，僅其中1 筆登記為黃榮圖所有，其
    餘6 筆登記為黃世昌所有，亦無法推論黃榮圖有向原告借款
    之事實，原告主張之借款金額龐大，竟無任何書面或字據，
    亦無擔保，且於事發後13年，又黃榮圖已死亡後數年，無從
    對質時，始為請求，顯然有違經驗法則，原告並未舉證以實
    其說，其主張不足採等語。
    被告甲○○、戊○○及丁○○則另以：原告所提出之系爭買
    賣契約書及4 紙支票均不能證明系爭7 筆土地係黃榮圖委任
    原告所購買，亦不足證明原告有提供資金支付買賣價金之事
    實；且系爭7 筆土地僅其中1 筆登記為黃榮圖所有，其餘6
    筆登記為黃世昌所有，登記為黃榮圖所有者，早經臺北市政
    府徵收，連同其他經徵收之數筆土地，共領回5 筆抵價地，
    除其中1 筆仍為黃榮圖及其他家族成員共有外，其餘均已移
    轉為美麗華城市發展股份有限公司（下稱美麗華公司）所有
    ，而抵價地之共有人與美麗華公司之股東大多重複，黃榮圖
    之家族成員均為公司董事，原告則為董事長，顯示黃榮圖及
    其家族成員間具有共同投資土地之合夥或其他民事法律關係
    ，及彼等共同投資於美麗華公司，若果黃榮圖有積欠原告本
    件債務之情，原告豈有不為任何主張及請求之理？再由土地
    登記謄本所示，登記為黃世昌所有之系爭西湖段6 筆土地事
    後出售移轉予訴外人杜立峰等情形，顯示黃世昌對該等土地
    有完全之處分權，非如原告所稱僅為黃榮圖指定之登記名義
    人，原告不得主張買賣價金均應由黃榮圖負擔；而系爭7 筆
    土地如為黃榮圖、原告與其他家族成員共同投資者，按黃榮
    圖手稿資料找補情形，其亦已付清應負擔之金額；原告並未
    舉證證明其主張，其請求自無理由等語，資為抗辯。
    並均聲明求為判決命：原告之訴及假執行之聲請均駁回，另
    陳明如受不利判決，願供擔保請准宣告免為假執行。
三、本件不爭執事項：
（一）原告為訴外人黃榮圖弟弟，黃榮圖已於90年8 月31日死亡
      ，其繼承人除被告5 人外，另有訴外人黃明山、黃明煌、
      黃明仁、黃明德、黃明堂等人。
（二）原告與訴外人李傳洪、李自長，曾於81年6 月10日簽訂不
      動產買賣契約書（即原證1）， 由原告向李傳洪、李自長
      購買座落台北市○○區○○段2 小段638 地號（即系爭濱
      江段土地）及台北市○○區○○段3 小段571 、571-2 、
      571-3 、575 、575-2 、575-3 等地號（即系爭西湖段土
      地），共7 筆土地所有權全部，價金計425,000,000 元。
（三）前項買賣契約之價金，由原告簽發發票日分別為81年6 月
      10 日 、81年6 月17日、81年7 月15日、81年8 月13日，
      面額各為100,000,000 元、100,000,000 元、100,000,00
      0 元、125,000,000 元之支票，交付訴外人李傳洪、李自
      長以為給付。
（四）前述系爭濱江段土地之所有權於81年6 月間由李傳洪移轉
      登記為黃榮圖名義所有，其餘6 筆系爭西湖段土地之所有
      權則由李自長移轉登記為訴外人黃世昌名義所有。
（五）嗣黃榮圖名義所有之系爭濱江段土地，連同黃榮圖名義其
      他6 筆土地，於81年10月5 日經台北市區徵收
      ，於82年8 月10日登記為台北市政府所有。其後，黃榮圖
      以其應領之補償地價申請領回抵價地，其領回之抵價地標
      示為中山區○○段13、13-1、13-2、13-3及24地號等土地
      （均應有部分），除其中24地號土地現仍登記為黃榮圖與
      多人共有外，其餘4 筆土地均已於87年8 月3 日移轉登記
      為美麗華城公司單獨所有。
（六）另系爭西湖段土地，原由訴外人黃世昌以81年6 月30日買
      賣為原因，於81年8 月11日移轉所有權登記予訴外人杜立
      峰，惟因該等土地於81年8 月1 日已經台北市政府公告禁
      止移轉等處分，前述所有權移轉登記嗣經撤銷回復為黃世
      昌所有，該等土地亦於81年10月5 日經台北市○○○○區
      段徵收，於82年9 月11日登記為台北市政府所有。
      以上事實，有兩造分別提出之不動產買賣契約書、支票、
      土地登記簿謄本、遺產稅申報書、臺北市政府地政處函、
      異動索引等影本可稽，且經本院調閱台灣臺北地方法院93
      年度聲字第957 號保全證據事件卷宗查明，並為兩造所不
      爭執，堪以認定。
四、本件爭點之論述：
    原告主張被告之被繼承人黃榮圖委任其向李傳洪及李自長購
    買系爭濱江段土地及西湖段土地，黃榮圖並向原告借款425,
    000,000 元以支付買賣價金等情，被告則否認黃榮圖與原告
    間有委任購地及消費借貸關係存在，並分別以前詞置辯，是
    以，本件之爭點應在於：原告與被告之被繼承人黃榮圖間，
    有無委任購地及消費借貸關係存在？
    茲論述如下：
（一）按，當事人主張有利於己之事實者，就其事實有舉證之責
      任。民事訴訟法第277 條前段定有明文。次按，民事訴訟
      法係由原告主張權利者，應先由原告負舉證之責，若原告
      先不能舉證，以證實自己主張之事實為真實，則被告就其
      抗辯事實，即令不能舉證，或其所舉證據尚有疵累，亦應
      駁回原告之請求；又主張法律關係存在之當事人，須就該
      法律關係發生所須具備之特別要件，負舉證之責任。最高
      法院17年上字第917 號、48年台上字第887 號判例，分別
      揭有上旨，足資參酌。再者，當事人對於契約必要之點意
      思表示一致，契約始能成立。此觀諸民法第153 條規定可
      明。是主張委任關係、消費借貸關係存在者，應就當事人
      一方委託他方處理事務，他方允為處理之意思表示合致，
      以及雙方有消費借貸意思表示互相一致之要件，負舉證之
      責。本件原告主張與被告之被繼承人黃榮圖間有委任購地
      消費借貸之關係存在，既為被告所否認，原告自應就其主
      張之利己事實，負舉證之責任。
（二）原告主張與被告之被繼承人黃榮圖間有委任購地及消費借
      貸關係，無非係以系爭買賣契約書、出賣人李傳洪於台灣
      臺北地方法院93年度聲字第957號保全證據事件之證詞、
      原告簽發之前述4紙支票、土地登記簿謄本、黃榮波於本
      院94年度聲字第701 號保全證據事件之證述等為其論據。
      惟查：
   1、原告所提出系爭買賣契約書，明確記載買主係原告，其上
      並無任何與黃榮圖有關之內容，而出賣人李傳洪於台灣台
      北地方法院93年度聲字第957號保全證據事件，則證稱：
      「（有關台北市○○區○○段2小段638地號土地是否有賣
      給黃榮圖？）我是賣給己○○。」、「（提示保全支票明
      細4張，有無看過？）有，就是聲請人己○○向我買土地
      的價款…」等語，其並提出系爭買賣契約書暨4紙支票影
      本存卷，業經本院調閱上開保全證據事件卷宗予以查明。
      是以系爭買賣契約書及李傳洪之證詞，僅得證明上開買賣
      契約之當事人係原告與李傳洪、李自長（由李傳洪代理）
      之事實，對於原告與黃榮圖內部之間，有無任何意思表示
      之合致乙節，則無任何關連性，自無從依上開證據推論原
      告係受黃榮圖之委任而與李傳洪等訂立系爭買賣契約書。
      況且，原告前於93年3月11日具狀向台灣台北地方法院聲
      請保全證據訊問證人李傳洪時，所提出聲請狀乃以系爭濱
      江段土地係由李傳洪移轉登記為黃榮圖所有之土地登記簿
      謄本為據，主張黃榮圖於81 年6月間向李傳洪買受該筆土
      地，而請其先墊付買賣價金425,000,000元等情，其93年8
      月18日之陳報狀亦同此主張，均未論及其他6筆土地及委
      任關係之情，而系爭買賣契約書影本亦為證人李傳洪於上
      開事件所提出，衡諸常情，若果原告與黃榮圖間確有委任
      購地之契約關係存在，原告於上開事件當無隻字片語均未
      提及之可能，是以原告主張與黃榮圖間有委任購地關係存
      在乙節，顯屬可疑。
   2、另原告所簽發上開4紙支票，亦僅足證明其為履行與李傳
      洪、李自長間買賣契約買受人義務而交付，無由證明原告
      與黃榮圖間有何委任購地或消費借貸意思表示之合致。
   3、再就土地登記簿謄本所示系爭7筆土地移轉登記之情形觀
      之，與黃榮圖有關者，僅其中系爭濱江段土地1筆，其餘
      系爭西湖段土地6筆，係移轉登記為黃世昌所有，其後復
      以買賣為原因，移轉登記為訴外人杜立峰所有，嗣再經撤
      銷回復為黃世昌所有，並經徵收登記為台北市政府所有等
      情，業如前述（參見不爭執事項之(四)、(六)），而原告又未
      能舉出任何證據，足以證明系爭西湖段6筆土地之移轉登
      記係依黃榮圖指示而為，自無從認定該6筆土地與黃榮圖
      有何關連性。考以系爭買賣契約書第5條前段既有「辦理
      產權移轉登記時，有關權利人名義，得由甲方（即買方）
      自定…」之約定，自得由買方指定所有權移轉登記之名義
      人，至於買方與其指定之登記名義人間，究為何種法律關
      係，不一而足，或為信託登記，或為借名登記，或為履行
      債務，或為無償贈與等等，均屬一般社會交易行為所常見
      ，自不得徒以系爭濱江段土地之所有權於81年6月間由李
      傳洪移轉登記為黃榮圖名義所有，遽論原告與黃榮圖間即
      有委任購地及消費借貸之法律關係存在，原告之論據顯有
      流於臆測之嫌，自難以憑採。
   4、至於被告甲○○、戊○○、丁○○聲請本院以94年度聲字
      第701號保全證據事件訊問之證人黃榮波，雖曾證述：「
      我知道，土地是己○○去打契約，是黃榮圖要買的。」、
      「因那時候黃榮圖比較不方便，己○○有錢，他就叫己○
      ○先墊。」等語，有上開保全證據事件卷附訊問筆錄可憑
      。然而，證人黃榮波亦自承其並未參與該件買賣之洽商，
      且關於買賣價金由何人決定？購買土地如何登記？黃榮圖
      有無參與？原告與黃榮圖如何協商約定？價金如何支付？
      等等重要情節，證人黃榮波或陳稱不清楚、不知道等語，
      或表示不復記憶，而證人黃榮波因罹患癌症，身體不適，
      訊問過程中並已陳明無法繼續陳述等情，亦經本院調閱上
      開事件卷宗予以查明，足見黃榮波上開證詞係於非健康正
      常狀態所為，內容亦片段不完整，且有部份矛盾之情形，
      顯有重大瑕疵，要難採為認定事實之憑據，亦無從據以認
      定原告之主張確屬真正。
   5、綜上所述，原告所提出上開證據，均不足證明其與被告之
      被繼承人黃榮圖間，確有其所主張之委任購地及消費借貸
      關係存在，此外，原告又未能舉出其他積極之證據以明，
      其主張自難認為真正。
五、從而，原告本於消費借貸、繼承等法律關係，請求被告連帶
    給付原告212,500,000 元，及自支付命令送達被告翌日起至
    清償日止，按週年利率百分之5 計算之利息，為無理由，應
    予駁回。
六、原告之訴既經駁回，其假執行之聲請即失所附麗，應併予駁
    回。
七、本件判決基礎已臻明確，兩造其餘攻擊防禦方法及訴訟資料
    經本院審酌後，核與判決不生影響，無一一論述之必要，併
    予敘明。
八、據上論結，本件原告之訴為有理由，依民事訴訟法第78條，
    判決如主文。
中    華    民    國    95    年    4     月    19    日
                  民事第二庭  法  官  施月燿
以上正本證明與原本無異。
如對本判決上訴須於判決送達後20日內向本院提出上訴狀。
中    華    民    國    95    年    4     月    25    日
                              書記官  韓金發


司法院資訊處製作；財團法人民間司法改革基金會備份。
